【裁判字號】    92,上易,268
【裁判日期】    920916
【裁判案由】    履行契約
【裁判全文】
臺灣高等法院民事判決                            九十二年度上易字第二六八號
    上  訴  人  甲○○
    訴訟代理人  林詮勝律師
    複  代理人  高秀枝律師
    被  上訴人  台北市政府
    法定代理人  馬英九
    訴訟代理人  郭祥瑞
                薛秋火
                曾志超
右當事人間請求履行契約事件，上訴人對於中華民國九十二年一月三十日臺灣臺北地
方法院九十一年度訴字第五八九０號第一審判決提起上訴，並為上訴聲明之減縮，本
院於九十二年九月二日言詞辯論終結，判決如左：
    主      文
上訴駁回（減縮部分除外）。
第二審訴訟費用（減縮部分除外）由上訴人負擔。
    事實及理由
一、按在第二審為訴之變更或追加，非經他造同意，不得為之。但擴張或減縮應受判
    決事項之聲明者，不在此限，民事訴訟法第四百四十六條第一項、第二百五十五
    條第一項第三款分別定有明文。本件上訴人於原審起訴及提起上訴時，原係請求
    被上訴人應安排上訴人擔任芝山公園管理員或巡山員或市立停車場收費員或市立
    公園清潔員或其他適任之工作；被上訴人應給付上訴人新台幣（下同）五十七萬
    零二百四十元及自起訴狀繕本送達翌日（民國九十一年十一月十四日）起至清償
    日止，按年息百分之五計算之利息，並自九十一年十一月五日起至上訴人滿六十
    五歲或協助上訴人就業之日止，按月給付上訴人一萬五千八百四十元；且願供擔
    保請求宣告假執行，嗣於本院審理中，上訴人於九十二年八月二十五日至台北市
    政府環境保護局士林區清潔隊蘭雅分隊工作，乃將上訴聲明變更為請求被上訴人
    給付上訴人五十七萬零二百四十元，及自起訴狀繕本送達翌日起至清償日止，按
    年息百分之五計算之利息，並自九十一年十一月五日起至九十二年八月二十四日
    止，按月給付上訴人一萬五千八百四十元，核屬訴之變更，惟因係減縮應受判決
    事項之聲明，依上開規定，核無不合，先予敘明。
二、上訴人起訴主張：伊於八十六年十月二十五日，參加被上訴人主辦之「力拔山河
    」比賽受傷，兩造於八十七年十一月二十七日達成和解並簽訂協議書，被上訴人
    承諾將安排伊擔任鄰近住家之芝山公園管理員、巡山員之工作或其他適當之工作
    。惟協議迄今，被上訴人遲遲未安排伊工作。伊曾於八十八年十一月四日催告被
    上訴人依約履行，被上訴人仍拒不依約履行，致伊受有每月最低工資一萬五千八
    百四十元之損害，爰依協議書約定及給付遲延之法律關係，請求被上訴人安排伊
    擔任芝山公園管理員或巡山員或市立停車場收費員或市立公園清潔員或其他適當
    之工作，與自催告翌日起至九十一年十一月四日止三年之薪資損害五十七萬零二
    百四十元，及自起訴狀繕本送達翌日起算之法定遲延利息，並自九十一年十一月
    五日起至上訴人滿六十五歲或被上訴人協助上訴人就業之日止，按月給付上訴人
    一萬五千八百四十元，另願供擔保，請准宣告假執行之判決。
三、被上訴人則以：自兩造簽立之協議書內容觀之，伊僅負「協助」上訴人就業，而
    無「保證」一定就業之義務，上訴人申請擔任公務機關職務，被上訴人為展現最
    大誠信，亦盡力於符合法令範圍內，使其得任公職，然或無巡山技工是類職缺，
    或芝山公園除正式編制技術工外無編列約聘僱管理員及巡山員，或芝山公園無巡
    山員職缺，且上訴人未具公務人員任用法第九條所定任用資格，亦與聘用人員聘
    用條例、行政院暨所屬約僱人員僱用辦法所定要件不合，而伊所屬各機關學校及
    市營事業機構進用殘障人員，已於八十八年十二月十五日全部達到法定足額進用
    ，上訴人當時又逾五十歲，依事務管理規則已無法進用。伊認上訴人如可接受私
    人企業工作之安排，亦將積極協助就業，所屬勞工局曾發函及電洽上訴人前來辦
    理求職登記，俾便協助適性就業，然上訴人均未辦理，此乃上訴人拒絕受領伊「
    協助就業」之給付，非伊之給付有遲延等語，資為抗辯。
四、原審判決駁回上訴人之訴，上訴人不服，提起上訴，並減縮上訴聲明為：(一)原判
    決關於駁回上訴人後開第二項之訴部分暨該部分訴訟費用之裁判均廢棄。(二)右廢
    棄部分，被上訴人應給付上訴人五十七萬零二百四十元及自起訴狀繕本送達翌日
    起至清償日止，按年息百分之五計算之利息，並自九十一年十一月五日起至九十
    二年八月二十四日止，按月給付上訴人一萬五千八百四十元。被上訴人則於本院
    答辯聲明：上訴駁回。
五、本件經依民事訴訟法第四百六十三條準用同法第二百七十條之一第一項第三款規
    定，整理並協議簡化爭點及不爭執點後，兩造同意僅就言詞辯論時所陳述之事實
    及主張之法律關係為論斷。查：
  (一)兩造於八十七年十一月二十七日簽訂協議書，有協議書在卷可稽（見原審卷第八
    頁）；
  (二)上訴人於八十八年十月四日、八十八年十一月四日陳情要求被上訴人依協議書約
    定安排任台北市芝山公園管理員或巡山員乙職，經被上訴人所屬建設局函覆無巡
    山技工是類職缺；工務局公園路燈管理處函覆芝山公園除正式編制技術工外無編
    列約聘僱管理員及巡山員；文化局函稱芝山公園無巡山員職缺，有上訴人之陳情
    書、陳情函、台北市政府建設局八十八年十月十九日北市建人字第八八二六三０
    三八號書函、台北市政府工務局公園路燈管理處八十八年十一月五日北市工公陽
    字第八八六二八二五六００號書函、台北市政府文化局八十八年十二月四日北市
    文化人字第八八二００二００００號書函可憑（見原審卷第二八至三三頁）；
  (三)上訴人未具公務人員任用法第九條所定任用資格，亦與聘用人員聘用條例第三條
    及同法施行細則第二條、行政院暨所屬約僱人員僱用辦法第二條、各機關職務代
    理應行注意事項第一條第一款所定要件不合；
  (四)兩造簽訂系爭協議書時，上訴人已年滿五十歲，依事務管理規則第三百三十四條
    「新僱工友年齡須滿十六歲以上，五十歲以下」之規定，已無法進用；又被上訴
    人所屬各機關學校及市營事業機構進用殘障人員，已於八十八年十二月十五日全
    部達到法定足額進用；
  (五)被上訴人所屬勞工局就業服務中心曾於八十八年十月二十六日發函及八十八年十
    一月二日電洽上訴人前來辦理求職登記，俾便協助適性就業，然上訴人不願意；
    被上訴人所屬新聞處、勞工局分別於九十一年七月三十日、九十一年九月十日均
    發函請上訴人前來辦理求職登記，上訴人仍不願意，有台北市政府勞工局就業服
    務中心八十八年十月二十六日北市就服一字第八八六０四五八一００號函、台北
    市政府勞工局九十一年九月十日北市勞三字第０九一三三六六二九００號函、台
    北市政府新聞處九十一年七月三十日北市新二字第０九一三０六七六二００號函
    在卷足佐（見原審卷第三四至三七頁）；
  (六)被上訴人所屬新聞處、勞工局分別於九十二年六月十六日及九十二年六月二十四
    日再度發函請上訴人前來辦理求職登記，上訴人則於九十二年七月十七日至勞工
    局設於迪化街第三科身心障礙就業服務櫃檯辦理求職登記，被上訴人並協助媒合
    適當工作機會，有台北市政府新聞處九十二年六月十六日北市新二字第０九二三
    ０六一九四００號函、同年七月三十日北市新二字第０九二三０八０二七００號
    函、台北市政府勞工局九十二年六月二十四日北市勞三字第０九二三二八五九一
    ００號、同年八月八日北市勞三字第０九二三三六二五九００號函為憑（見本院
    卷第五七至五八、六六、六九頁）；
  (七)上訴人已於九十二年八月二十日登記「公共擴大就業服務方案」，經錄取在台北
    市政府環境保護局士林區清潔隊蘭雅分隊工作，並於同年月二十五日開始上班，
    有便箋一紙可稽（見本院卷第八七頁）；
  兩造就上開(一)至(七)之事實不爭執，自堪信為真實。惟上訴人主張依據協議書，被上
  訴人負有安排上訴人工作之義務，且被上訴人曾承諾安排上訴人擔任芝山公園管理
  員、巡山員或其他適當之公職工作，被上訴人未為上訴人安排任何具體工作，求職
  登記非給予工作，非履行契約之行為，被上訴人應負給付遲延之損害賠償責任等情
  ，則為被上訴人否認，並以前開情詞置辯。是以本件兩造爭執之重點厥為：(一)上訴
  人依協議書應負之給付義務為何？(二)被上訴人是否已履行契約義務及是否應負給付
  遲延之損害賠償責任？茲分述於後：
  (一)上訴人依協議書所負之給付義務為協助就業：
    １按「解釋意思表示，應探求當事人之真意，不得拘泥於所用之辭句」，民法第
      九十八條定有明文，而「解釋契約，固須探求當事人立約時之真意，不能拘泥
      於契約之文字，但契約文字業已表示當事人之真意，無須別事探求者，即不得
      反捨契約文字而更為曲解」，最高法院十七年上字第一一一八號判例意旨可資
      參照。經查，協議書第三條約定：「甲方（即被上訴人）願協助乙方（即上訴
      人）就業，並保障乙方因復健所必要之請假權利。如乙方遵守一般之工作規定
      ，甲方並願保障乙方工作之繼續，直至乙方自行離職或依法令規定必須離職為
      止」，自該條前段文字內容觀之，被上訴人僅負有協助上訴人就業之義務，並
      無上訴人所主張之被上訴人負有安排上訴人工作之義務。又自該條後段文字內
      容觀之，其意係指上訴人經被上訴人之協助，倘獲得被上訴人或所屬機關（構
      ）職務工作後，被上訴人對其應有工作權之保障，要屬當然之一般原理原則，
      尚不得據此倒果為因、反面推論謂被上訴人負有安排上訴人工作之義務，是上
      訴人主張依協議書第三條後段文字內容，若非被上訴人負有安排上訴人工作之
      義務，如何保障上訴人之請假權利及工作之繼續等語，尚非可採。
    ２上訴人另主張：被上訴人確曾承諾安排上訴人擔任芝山公園管理員、巡山員或
      其他適當之公職工作，有訴外人即當時擔任上訴人所屬新聞處處長羅文嘉可證
      。被上訴人在簽協議書時已知上訴人之年紀，卻仍承諾給予就業，上訴人一直
      催促被上訴人但被上訴人遲未安排，果有誠意，當不致於在八十八年十二月十
      五日被上訴人所屬各機關學校及市營事業機構進用殘障人員全部達到法定足額
      前，均未安排工作，且以上訴人逾五十歲年齡為由而拒絕安排工作等語。惟查
      ，羅文嘉非兩造協議書之當事人，亦非被上訴人之法定代理人，不足以代表被
      上訴人與上訴人為協議，況協議書上更無羅文嘉之簽名及記載「擔任芝山公園
      管理員、巡山員或其他適當之公職工作」等內容；且協議書之簽訂日期為八十
      七年十一月二十七日，但羅文嘉早於八十六年十一月間已離職，有台北市政府
      簡便行文表及總統府秘書長錄令通知為證（見本院卷第五五至五六頁），羅文
      嘉自不可能知悉兩造簽訂協議書之確實情況，上訴人聲請羅文嘉到庭作證被上
      訴人同意安排上訴人擔任芝山公園管理員、巡山員或其他適當公職之工作，自
      無必要。次查，擔任公職應符合法定要件，始得就任，本件上訴人所主張欲擔
      任之芝山公園管理員、巡山員，惟該機關並無職缺，已如前述，至於擔任其他
      適當之公職工作，因上訴人未具公務人員任用法第九條所定任用資格，亦與聘
      用人員聘用條例第三條及同法施行細則第二條、行政院暨所屬約僱人員僱用辦
      法第二條、各機關職務代理應行注意事項第一條第一款所定要件不合。又被上
      訴人所屬各機關學校及市營事業機構進用殘障人員，已於八十八年十二月十五
      日全部達到法定足額進用，上訴人當時又逾五十歲，早逾事務管理規則第三百
      三十四條所定五十歲以下要件，亦無法進用，更足佐明兩造協議內容，並無被
      上訴人同意安排上訴人擔任公職職務一事，應無庸疑。
  (二)被上訴人已履行契約義務，不負給付遲延之損害賠償責任：
    １按「給付有確定期限者，債務人自期限屆滿時起，負遲延責任。給付無確定期
      限者，債務人於債權人得請求給付時，經其催告而未為給付，自受催告時起，
      負遲延責任。其經債權人起訴而送達訴狀，或依督促程序送達支付命令，或為
      其他相類之行為者，與催告有同一之效力。前項催告定有期限者，債務人自期
      限屆滿時起負遲延責任。」，民法第二百二十九條定有明文。又「債務人非依
      債務本旨實行提出給付者，不生提出之效力。但債權人預示拒絕受領之意思，
      或給付兼需債權人之行為者，債務人得以準備給付之事情，通知債權人，以代
      提出。」，同法第二百三十五條亦定有明文。
    ２經查，本件被上訴人依協議書之約定，僅負協助上訴人就業之給付義務，並無
      安排上訴人擔任公職、保證就業之義務，且協議書內就該給付未定清償期，有
      協議書可稽。而被上訴人所負協助就業之義務，尚須上訴人為求職之登記，方
      得根據上訴人之意願，協助安排上訴人就業。被上訴人履行協議書之契約義務
      ，自屬給付兼須債權人即上訴人之行為。查上訴人固曾於八十八年十一月四日
      催告被上訴人協助就業，有催告函在卷可按（見原審卷第十一頁），惟被上訴
      人所屬勞工局就業服務中心早於該催告函前之八十八年十月二十六日發函，並
      於同年十一月二日電話洽請上訴人攜帶身心障礙手冊辦理求職登記，俾便被上
      訴人協助其適性就業，然上訴人拒絕未前往辦理求職登記，自非被上訴人給付
      遲延；嗣被上訴人所屬新聞處於九十一年七月三十日、九十二年六月十六日；
      被上訴人所屬勞工局於九十一年九月十日、九十二年六月二十四日一再發函催
      請上訴人辦理求職登記，上訴人均未前往辦理求職登記，直至九十二年七月十
      七日方至勞工局辦理求職登記，足認被上訴人已依協議書約定之「協助就業」
      ，而為給付行為之提出，上訴人未辦理求職登記，致被上訴人無從媒合上訴人
      就業，尚非被上訴人有給付遲延情事，被上訴人自毋庸負給付遲延之損害賠償
      責任。
六、綜上所述，上訴人主張依協議書約定，被上訴人負有安排就任公職之給付義務，
    被上訴人給付遲延均非可採，被上訴人所辯為可取。從而，上訴人本於協議書及
    給付遲延之法律關係，請求上訴人給付五十七萬零二百四十元，及自起訴狀繕本
    起至九十二年八月二十四日止，按月給付一萬五千八百四十元，於法無據，不應
    准許。是則原審判決駁回上訴人此部分之訴及假執行之聲請，核無違誤。上訴意
    旨指摘原判決此部分不當，求予廢棄改判，為無理由，應予駁回。
七、本件事實已明，兩造其餘攻擊防禦方法與證據，經逐一審酌，均與本件判決結果
    無礙，爰不逐一論述，附予敘明。
八、據上論結，本件上訴為無理由，依民事訴訟法第四百四十九條第一項、第七十八
    條，判決如主文。
中      華      民      國    九十二    年      九      月      十六    日
                                民事第十六庭
                                    審判長法  官  阮  富  枝
                                          法  官  黃  豐  澤
                                          法  官  林  麗  玲
右正本係照原本作成。
不得上訴。
中      華      民      國    九十二    年      九      月     十八     日
                                          書記官  鄭  淑  昀


司法院資訊處製作；財團法人民間司法改革基金會備份。
